【裁判字號】    94,訴,3565
【裁判日期】    951219
【裁判案由】    商標異議
【裁判全文】
臺北高等行政法院判決
                                    94年度訴字第03565號
                              .
原      告  美商‧肯塔基炸雞國際控股公司（Kentucky Fried
            Chicken I.
代  表  人  萊芮莎．科頓La.
訴訟代理人  潘昭仙律師
複  代理人  蘇儀騰律師
訴訟代理人  李忠雄律師
被      告  經濟部智慧財產局
代  表  人  蔡練生（局長）
訴訟代理人  丙○○
參  加  人  休閒小站股份有限公司
代  表  人  甲○○（董事長）
訴訟代理人  桂齊恆律師
複  代理人  謝智硯律師
訴訟代理人  乙○○
上列當事人間因商標異議事件，原告不服經濟部中華民國94年9
月9 日經訴字第09406135220 號訴願決定，提起行政訴訟，本院
判決如下：
    主  文
原告之訴駁回。
訴訟費用由原告負擔。
    事  實
一、事實概要：參加人於民國（下同）91年10月18日以「DFC 及
    圖」商標作為註冊第189273號商標之聯合商標，指定使用於
    當時商標法施行細則第49條所定商品及服務分類表第29類之
    肉串、香腸、烤雞、烤鴨、雞腿、雞腳、炸雞塊、炸肉、牛
    肉、熱狗肉、炸雞排、炸雞肉、雞肉、肉類及其製品、花枝
    丸、魚片、魚漿製品、肉類速食調理包等商品，向被告申請
    註冊，經被告審查，准列為審定第0000000 號聯合商標（下
    稱系爭商標，圖樣如附圖1 所示）。嗣原告於92年11月14日
    以該審定聯合商標有違修正前商標法第37條第7 、12、14款
    之規定，檢具註冊第63408 號、第593949號及第0000000 號
    、第0000000 號、第179695號等商標（下稱據以異議商標，
    圖樣如附圖2 所示），對之提起異議後，現行商標法於92年
    11月28日修正施行，依第86條第2 項及第89條第1 項規定，
    該審定聯合商標逕以獨立商標逕予註冊。又依現行商標法第
    90條規定：本法修正施行前，已提出異議，尚未異議審定之
    案件，以本法修正施行前及本法修正施行後之規定均為違法
    事由為限，始撤銷其註冊；其程序依修正後之規定辦理。本
    件原提出異議主張之條款業經修正為商標法第23條第1 項第
    12、13、14款。案經被告審查，認系爭註冊商標無違現行商
    標法第23條第1 項第12、13、14款之規定，以94年3 月23日
    中台異字第00000000號商標異議審定書為異議不成立之處分
    。原告不服，提起訴願，遭決定駁回，遂提起行政訴訟。本
    院因認本件撤銷訴訟之結果，參加人之權利或法律上利益將
    受損害，爰依職權裁定命獨立參加被告之訴訟。
二、兩造聲明：
    (一)原告聲明：
      1.訴願決定及原處分均撤銷。
      2.判命被告作成撤銷系爭商標註冊之處分。
      3.訴訟費用由被告負擔。
    (二)被告聲明：
      如主文所示。
三、兩造之爭點：
    系爭商標與據以異議商標是否近似，而有商標法第23條第1
    項第12、13、14款規定之適用？
    (一)原告主張：
      1.系爭商標之申請註冊，有違商標法第23條第1 項第12款
        之規定：
        (1)按商標相同或近似於他人著名商標或標章，有致相關
          公眾混淆誤認之虞，或有減損著名商標或標章識別性
          或信譽之虞者，不得註冊，為商標法第23條第1 項12
          款所明定。所謂「相同或近似於他人著名商標或標章
          ，有致相關公眾混淆誤認之虞」，係指商標本身相同
          或近似他人著名商標或標章，有使相關公眾誤信其所
          表彰之商品來源或產銷主體而購買之虞而言，包括誤
          認二商標之使用人間存在關係企業、授權關係、加盟
          關係或其他類似關係。
        (2)查系爭商標「DFC 及圖」近似於據以異議之著名商標
          及標章「KFC 」，且有使相關公眾誤信其所表彰之商
          品來源或產銷主體而購買之虞，茲詳述如下：
          系爭商標「DFC 及圖」近似於據以異議商標及標章
            「KFC 」：
            Ａ、按商標近似係指二商標予人之整體印象有其相
                近之處，若其標示相同或類似的商品／服務上
                時，以具有普通知識經驗之消費者，於購買時
                施以普通之注意，可能會有所混淆而誤認二商
                品／服務來自同一來源或誤認不同來源之間有
                所關聯。又，「判斷商標近似與否，應隔離觀
                察其有無引起混同誤認之虞以為斷。又商標在
                外觀、觀念或讀音方面有一近似者，即為近似
                之商標；商標圖樣上之外文字母相同、排列各
                異，或僅少數字母不同，而外觀相似，有混同
                誤認之虞者，為外觀近似。」業經行政法院81
                年度判字第1710號判例著有明釋。
            Ｂ、查，原告之「KFC 」商標早於民國81年（西元
                1992年）起即向被告機關申請並取得商標專用
                權，列為註冊第63408 號、註冊第593949號、
                註冊第0000000 號、註冊第0000000 號、註冊
                第179695號，指定使用於「肉類及其製品；醃
                製果蔬、乾製果蔬及烹調果蔬；炸馬鈴薯片、
                薯條、鹽漬馬鈴薯」、「雞肉三明治，漢堡，
                即食穀製乾點，沙拉調味品」等商品，以及「
                餐廳，點心吧，臨時流動餐館及速食店」等服
                務。而系爭商標「DFC 及圖」係由三個英文字
                母「DFC 」及一雞圖圖形所組成。以系爭商標
                之外文「DFC 」與據以異議商標「KFC 」相較
                ，二者皆由三個外文字母所組成，並含有排列
                相同之外文字母「FC」，整體予人之印象有明
                顯相近之處，且二商標皆指定使用於「炸雞、
                炸薯條」等商品，極易使一般具有普通知識經
                驗之購買人，於購買時施以普通之注意，可能
                會有所混淆而誤認二商品來自同一來源或雖不
                相同但有關聯之來源，應屬構成近似之商標。
            Ｃ、再者，查系爭商標與據以異議商標所表彰之商
                品均為「炸雞，肉類及其製品」等同一或類似
                商品。二商標所表彰之商品性質相同且係透過
                速食店為行銷管道，依社會一般通念及市場交
                易情形，易使一般商品購買人誤認其為來自相
                同或雖不相同但有關聯之來源者而言。故系爭
                商標有致消費者混淆誤認之虞，至為顯然。
          據以異議商標「KFC 」為著名商標及標章：
            Ａ、商標法第23條第1 項第12款所稱「著名商標或
                標章」，係指有客觀證據足以認定該商標或標
                章已廣為相關事業「或」消費者所普遍認知者
                。換言之，只要該商標或標章已廣為相關事業
                「或」消費者其中之一所普遍認知，即應認定
                為著名商標或標章。而依被告所制定之「著名
                商標或標章認定要點」（以下簡稱「認定要點
                」）三之規定，判斷「相關事業或消費者」時
                ，係以商標所使用商品之交易範圍為準。具體
                而言，本件商標是否為著名商標，應以該商品
                之實際或可能消費者、涉及該商品經銷管道之
                人及經營該商品之相關業者是否知悉據以異議
                商標為判斷依據，而非以所有消費大眾知悉為
                必要。
            Ｂ、原告為全世界最大的炸雞快餐連鎖企業，成立
                於西元1952年（即民國41年），於台灣地區亦
                於西元1985年（即民國74年）4 月16日在西門
                町成立第一家KFC 肯德基速食餐廳門市，至今
                於台灣已有127 家餐廳，而全球已超1 萬800
                多家KFC 肯德基餐廳。據以異議商標「KFC 」
                為原告首創使用於「炸雞、漢堡、薯條」等商
                品及「餐廳、速食店、炸雞店」等服務，於全
                球91個國家，1 萬8 百多家原告之餐廳招牌、
                餐點包裝盒、點餐單、廣告宣傳等處處可見此
                著名的標誌「KFC 」。據以異議商標「KFC 」
                不但成為原告於速食業界之表徵，並已成為家
                喻戶曉之著名商標。尤有進者，原告為求該等
                著名商標之保護，自西元1973年（民國62年）
                起，即先後於美國、英國、法國、德國、澳洲
                、加拿大、中國大陸、義大利、日本、韓國、
                歐盟、香港、新加坡、泰國、西班牙、阿爾巴
                亞尼、阿爾及利亞、希臘、安哥拉、阿根廷、
                巴哈馬、百里斯、荷比盧、玻利維亞、保加利
                亞、哥倫比亞、哥斯大黎加、古巴、塞浦路斯
                、查克共和國、多明尼加共和國、埃及、薩爾
                瓦多、芬蘭、希臘、瓜地馬拉、圭亞那、冰島
                、愛爾蘭、伊色列、肯亞、科威特、黎巴嫩、
                賴索托、馬達加斯加、馬來西亞、墨西哥、摩
                洛哥、尼泊爾、奈及利亞、巴基斯坦、巴布亞
                新幾內亞、巴拉圭、祕魯、波蘭、羅馬尼亞、
                索羅門群島、南非、斯里蘭卡、聖路西亞、史
                瓦濟蘭、瑞士、敘利亞、突尼西亞、土耳其、
                烏克蘭、委內瑞拉、越南、西薩摩亞、葉門、
                阿魯巴群島、保加利亞、開曼群島、智利、馬
                爾他群島、紐西蘭、沙烏地阿拉伯、辛巴威、
                百慕達、哥倫比亞、丹麥、印尼、牙買加、斐
                濟、約旦、安道爾、安提瓜島及巴爾布達島、
                赫塞哥維那、博茨瓦那、婆羅乃、巴林、柬埔
                寨、瓜爾多爾、加薩特區、直布羅陀、根西島
                、老過、澳門、阿曼、荷蘭、那密比亞、葡萄
                牙、卡塔爾、格瑞納達、烏拉圭、坦干伊喀、
                丹吉爾、該柯斯群島、桑吉巴、模里西斯、奈
                維斯及千里達巴貝多等世界1 百餘國廣泛使用
                並取得商標用權，在台灣地區亦早於民國81年
                （西元1992年）起即向被告申請並取得商標專
                用權，列為註冊第63408 號、註冊第593949號
                、註冊第0000000 號、註冊第0000000 號、註
                冊第179695號，此有據以異議商標及標章於世
                界各國之商標註冊一覽表及商標註冊證影本、
                廣告宣傳資料以及台灣全省分店清單等資料可
                稽。
            Ｃ、由上可證，據以異議商標「KFC 」與其所表彰
                之商品及服務，早於系爭商標申請日91年（西
                元2002年）10月18日前，即已廣泛行銷國內外
                ，夙著盛譽，深獲一般消費大眾之信賴與推崇
                。準此，據以異議商標「KFC 」，實為相關公
                眾所知悉之著名商標，殆無疑義。
          系爭商標有致公眾混淆誤認之虞：
            Ａ、查，參加人實乃仿襲原告著名之「KFC 」商標
                ，以僅一字之差之「DFC 」外文申請註冊，顯
                係有意利用原告「KFC 」商標之盛名，以期造
                成消費者認為參加人之商品及服務係由原告所
                生產、製造、販賣、或係原告所授權製造或販
                售、或與原告存有關聯者，而涉有以不公平競
                爭方式使用他人商標之嫌。換言之，二商標異
                時異地隔離觀察，有致一般消費者對其產品之
                來源、品質、產銷主體產生混淆誤認之虞。
            Ｂ、綜上所陳，據以異議商標「KFC 」既經原告於
                國內外長期廣泛使用，且獲世界多國商標專用
                權，已為相關公眾所熟知，不僅成為原告營業
                之表徵，並已為一著名商標或標章。而系爭商
                標所指定之商品與據以異議商標所指定之服務
                及商品復屬相同或近似，且行銷管道及消費者
                亦完全重疊，故系爭商標以極近似之外文「
                DFC 」用於相同之商品，極易使相關公眾產生
                聯想，誤認系爭商標所販賣之商品為原告所生
                產、製造販賣或係原告所授權製造或販售者。
                因此，系爭商標當有使相關公眾產生混淆，誤
                信其所表彰之產銷主體及商品來源而購買之虞
                。
            Ｃ、系爭商標之外文「DFC 」既近似於原告之著名
                商標「KFC 」，且有使一般消費者誤信其所表
                彰之商品來源或產銷主體而購買之虞，自符合
                商標法第23條第1 項第12款「相同或近似於他
                人著名之商標或標章，有致公眾混淆誤認之虞
                」之規定，不得申請註冊。準此，系爭商標之
                註冊，應予撤銷，以杜絕剽竊之歪風，建立正
                常之商標秩序。
      2.系爭商標違反商標法第23條第1項第13款之規定：
        按「相同或近似於他人同一或類似商品或服務之註冊商
        標或申請在先之商標，有致相關消費者混淆誤認之虞者
        」，不得註冊，為商標法第23條第第1 項第13款前段所
        規定。如前所述，據以異議商標「KFC 」除經原告於國
        內外長期廣泛使用及註冊，而為相關公眾所熟知之著名
        商標及標章外，據以異議商標「KFC 」並於台灣向被告
        申請註冊列為註冊第63408 號及註冊第179695號。系爭
        商標之外文「DFC 」既近似於原告之註冊商標或申請在
        先之商標「KFC 」，且系爭商標指定使用之商品與原告
        據以異議商標使用之商品及服務，性質上相同或近似，
        其商品及服務之行銷管道及消費群亦完全重疊，則系爭
        商標之註冊有致相關消費者混淆誤認之虞，自符合商標
        法第23條第1 項第13款之要件，不得申請註冊，系爭商
        標之註冊，應予撤銷。
      3.系爭商標違反商標法第23條第1 項第14款之規定：
        (1)商標法第23條第1 項第14款規定：「相同或近似於他
          人先使用於同一或類似商品或服務之商標，而申請人
          因與該他人間具有契約、地緣、業務往來或其他關係
          、知悉他人商標存在者」，不得申請註冊。該款之立
          法意旨，主要係在避免剽竊他人創用之商標或標章而
          搶先註冊。所謂「其他關係」，只要能證明有知悉他
          人商標或標章，進而以相同或近似之商標指定使用於
          同一商品（服務）或類似商品（服務），即應認有該
          款之適用，始符合該款之立法意旨，至於其知悉原因
          為何，實際上並未特別重要，此即為該款有其他關係
          之概括規定的緣由（經濟部經訴字第9106110350號訴
          願決定書意旨參照）。
        (2)查原告所創用之據以異議商標「KFC 」，早於系爭商
          標申請日91年（西元2002年）10月18日前，即經原告
          於國內外長期廣泛宣傳使用，並取得全世界一百餘國
          之商標及服務標章專用權，而為相關公眾所熟知之著
          名商標及標章，該商標及標章不僅刊登於全世界1百
          餘國之商標公告，並見於原告全世界1 萬8 百多家餐
          廳之招牌、點餐單、商品型錄、商品容器及廣告宣傳
          等。再者，參加人與原告同為速食餐飲之同業，更易
          知悉據以異議商標及標章之存在，不容置疑。參加人
          不思自創，未經原告同意，竟以一字之差之外文「
          DFC 」向被告申請註冊於相同或近似之商品，並於全
          省各地廣徵與原告聞名遐耳之速食店經營型態相同之
          速食餐飲加盟店，此有參加人之加盟資料可稽，其意
          圖榨取原告多年來努力之成果，不可言喻。
        (3)尤有進者，參加人為達其搭原告著名商標之便車，除
          以近似於據以異議商標「KFC 」之外文「DFC 」申請
          註冊，以蒙其利外，參加人之廣告文宣上，亦抄襲原
          告所販售之暢銷招牌商品之名稱（如全家餐等），並
          標榜其所販售之全家餐炸雞僅售價199 元，較原告之
          售價399 元便宜。此外，參加人除仿襲原告之著名商
          標「KFC 」外，並另依襲與原告同屬世界上最大餐飲
          集團（百勝全球餐飲集團）之美商庇薩屋國際公司之
          著名商標「HOT 到家」，參加人以各種相同或近似之
          商標「熱到家」、「哈到家」、「樂到家」、「HOT
          TO HOME 」等向被告申請註冊於披薩等商品及披薩店
          等服務，經撤銷在案，由此更可見參加人之剽竊居心
          。
        (4)由上開事實，顯見參加人係抄襲原告長期廣泛使用之
          著名商標、標章及產品名稱，意圖攀附原告之商譽，
          而推展自己之商品及服務，其使用已造成相關公眾之
          混淆，甚而誤認兩者為同一品牌，或與原告為關係企
          業，進而發生誤購之情事，實有礙商場之秩序。此行
          為顯已違反商標法第23條第14款之規定，系爭商標當
          不得註冊。
      4.綜前所陳，據以異議商標「KFC 」雖由3 個外文字母所
        組成，然「KFC 」給消費者之印象及熟悉之程度，早已
        隨著原告長期廣泛使用及廣告宣傳，而達極重要之地位
        。今參加人以極近似於據以異議商標「KFC 」之外文「
        DFC 」商標申請註冊，顯係意欲剽竊原告之商標，期誤
        導相關公眾致其產生誤購之虞，參加人因此不必為其產
        品促銷，即得坐享漁翁之利，系爭商標之註冊申請，當
        違反商標法第23條第12、13及第14款之規定。在保護智
        慧財產權意識高漲之今日，參加人之行為誠不容存在。
        被告未綜合各項事證詳加審查，逕為異議不成立之處分
        ，自難另人甘服。為此，敬請撤銷原處分，以符法旨，
        並維原告之權益。
    (二)被告主張：
      1.按商標法第23條第1 項第12款規定：商標「相同或近似
        於他人著名商標或標章，有致相關公眾混淆誤認之虞，
        或有減損著名商標或標章之識別性或信譽之虞者」，不
        得註冊；第23條第1 項第13款規定：商標「相同或近似
        於他人同一或類似商品或服務之註冊商標或申請在先之
        商標，有致相關消費者混淆誤認之虞者」；第23條第1
        項第14款規定：商標「相同或近似於他人先使用於同一
        或類似商品或服務之商標，而申請人因與該他人間具有
        契約、地緣、業務往來或其他關係，知悉他人商標存在
        者」，不得註冊。惟其適用應以兩造商標圖樣構成相同
        或近似為前提要件。商標近似之意義係指二商標予人之
        整體印象有其相近之處，若其標示在相同或類似的商品
        ／服務上時，以具有普通知識經驗之消費者，於購買時
        施以普通之注意，可能會有所混淆而誤認二商品／服務
        來自同一來源或誤認不同來源之間有所關聯。
      2.查本件系爭註冊第0000000 號「DFC 及圖」商標係由外
        文「DFC 」及卡通化廚師小雞圖共置於一圓內所構成，
        原告據以異議之註冊第63408 、593949號「KFC 」、
        0000000 、0000000 、17 9695 號「COLONEL's MUG No
        .4 with KFC 」等商標相較，前者外文「DFC 」與後者
        「KFC 」，固均有外文字母「FC」，惟二者起首引人注
        意之字母「D 」與「K 」，在外觀及讀音上迥然不同，
        系爭商標外文「DFC 」復搭配可愛廚師小雞造型圖，其
        整體予人寓目印象有別，以具有普通知識經驗之消費者
        ，於購買時施以普通之注意，無使人產生混淆誤認之虞
        ，應非屬構成近似之商標。況國內外廠商以「○FC」作
        為商標圖樣外文，請准註冊於炸雞等商品、餐廳等服務
        或他類商品者，不乏其例，此有參加人檢送之商標公告
        圖樣及被告商標註冊簿資料影本附卷可稽。是二造商標
        圖樣足資區辨已如前述，消費者尚不致於以經仔細比對
        內含「FC」，即有誤認二商品來自同一來源或有所關聯
        ，自無致相關消費者混淆誤認之虞。又系爭商標圖樣上
        之卡通化廚師小雞圖，與原告所有註冊第8044 2號「
        CHICKY Character Design 」、870752號「CHICKY
        Character Design#1 」等商標（詳如異議審定卷宗及
        原告檢送之證據資料）之雞圖，二者在整體構圖意匠上
        有別，外觀上差別明顯，非屬構成近似之商標，亦無致
        相關消費者混淆誤認之虞，系爭商標應無前揭法條規定
        之適用。
      3.至原告主張參加人公司文宣上抄襲其所販售之暢銷招牌
        商品之名稱（如全家餐等），此外其另仿襲美商庇薩屋
        國際公司之著名「HOT 到家」等商標等節，經核參加人
        公司文宣上販售之商品名稱及其另案所申請之商標是否
        有仿襲案外人商標等情，與本案認定二造商標不構成近
        似分屬二事，非本件所得審究。又商標法第90條規定，
        本法修正施行前，已提出異議，尚未異議審定之案件，
        以本法修正施行前及本法修正施行後之規定均為違法事
        由為限，始撤銷其註冊；其程序依修正後之規定辦理。
        本案係92年11月28日商標法修正施行前，已提出異議尚
        未異議審定之案件，本件原告主張系爭商標之註冊有違
        現行商標法第23條第1 項第12、13、14款規定，是其既
        無違反現行商標法第23條第1 項第12、13、14款之規定
        ，則其是否尚有違修正前商標法之規定，即毋庸審究，
        併予敘明。
      4.綜上論述，被告原處分洵無違誤，敬請駁回原告之訴。
    (三)參加人主張：
      1.參加人於91年10月11日以「DFC」商標，指定使用於當
        時商標法施行細則第49條所定商品及服務分類表第43類
        之「冷熱飲料店、飲食店、小吃店、冰果店、餐廳、咖
        啡廳、啤酒屋、飯店、酒吧、泡沫紅茶店」等服務，向
        被告申請註冊，經被告核准列為審定第189273號商標（
        原服務標章）。原告於92年10月30日以其有違當時商標
        法第37條第12、13、14款之規定，對之提起異議，嗣商
        標法於92年11月28日修正施行，被告乃依現行商標法第
        89條第1 項規定，逕予系爭審定商標註冊。並於94年03
        月23以中台異字第G00000000 號商標異議審定書為異議
        不成立之處分。原告不服，提起訴願，經訴願決定駁回
        ，原告猶不服，遂提起本件行政訴訟。
      2.次查原告所執二造商標構成近似之理由，乃二造商標「
        皆由3 個外文字母所組成，並含有排列相同之外文字母
        『FC』」云云，惟查「拼音性之外文例如英法德日語，
        其起首字母在外觀與讀音上，對於整體字詞給予消費者
        之印象有極重要之影響，判斷近似時應賦予比重較重之
        考量」乃被告所頒行之「混淆誤認之虞」審查基準5.2.
        6.5 所明示之審查原則，是以系爭「DFC 」商標之起首
        字母「D 」與據以異議商標之起首字母「K 」有顯著差
        異，消費者必可一眼辨知二商標之不同，自無對二者產
        生混淆之疑慮。況FC不僅為普通字母，更為外文FRIED
        CHICKEN （炸雞）之縮寫，原告自無獨佔使用此等文字
        之理，再參酌參加人於先前異議階段所舉之註冊第
        842206號「GFC 」、註冊第991118號「CFC 」等併存註
        冊於炸雞商品之商標，亦得證明商標雖均包含「FC」，
        仍難謂不得併存於同一或類似之商品／服務，而相關消
        費者確得據系爭商標與據以異議商標文字起首字母之不
        同，分辨二商標商品係來自不同來源，是「DFC 」與「
        KFC 」之併存，確無致消費者混淆，應非屬構成近似之
        商標無疑，而被告及訴願機關依據前述審查基準及具體
        存在之事實，為「二者應非屬構成近似之商標」認定，
        確無不合。
      3.再者，系爭「DFC 」乃參加人擷取外文「DAINTILY
        FRIED CHICKEN （美味可口之炸雞）」之起首字母所自
        創之商標，與據以異議之「KFC 」係取自原告之公司名
        稱─「KENTUCKY FRIED CHICKEN（肯德雞炸雞）」─寓
        意截然不同，予消費者之印象更顯然有別，不僅無致生
        混淆誤認之疑慮，亦無惡意仿襲之嫌。尤其「FC」既為
        「FRIED CHICKEN 」之縮寫，顯為任何人均可思及之文
        字組合，自不應以商標圖樣中含有此等文字組合，即謂
        有抄襲之嫌。如是系爭「DFC 」確為參加人所自創，當
        無抄襲原告商標之可能。
      4.第查商標之知名度固為判斷二商標之併存是否有致消費
        者混淆之重要參酌因素之一，惟商標圖樣本身乃消費者
        主要藉以辨識商品來源之依據，是如二商標之整體外觀
        、觀念、讀音均足使消費者清楚辨識二者係來自不同之
        來源，則縱使一方商標已達著名之程度，亦無使消費者
        對另一方商標產生混淆或誤認之疑慮。今觀系爭商標與
        據以異議商標非屬構成近似已如前述，消費者得清楚辨
        識二商標商品係來自不同來源至為顯然，是縱使原告之
        「KFC 」商標較為消費者所熟悉，亦無使其對二商標產
        生混淆誤認之疑慮，又況參加人所經營之「達客利」本
        土炸雞品牌加盟店，主要以專門店、獨立餐台或與參加
        人另一著名之休閒小站冷飲店複合式等方式經營，提供
        消費者衛生、低價位及本土化口味炸雞，由於加盟金額
        門檻低，故自創立第一家直營店至今，全國加盟店約80
        餘家，而系爭「DFC 及圖」商標亦因此等加盟店之大量
        使用，為相關消費者所知悉，則消費者對二商標產生「
        混淆誤認之虞」因素既不存在，自難謂系爭商標之註冊
        有違反商標法第23條第1 項第12、13 款 之疑慮。
      5.末按商標法第23條第1 項第14款之適用，亦應以二商標
        構成近似為首要，是如二商標已足使消費者辨識其商品
        係來自不同之來源，則縱使二商標之商標權人係屬同業
        或某一方已為相關事業所知悉，亦難謂他方商標有抄襲
        之嫌。今查系爭「DFC 」商標乃參加人所自創，與據以
        異議商標非屬構成近似，是足以證明參加人確無惡意抄
        襲或攀附他人商標知名度之意圖，況就法條構成要件而
        論，二商標既非屬構成近似，自無因知悉而抄襲之可言
        ，如是，系爭商標亦無商標第23條第1 項第14款之適用
        至為顯然。至於原告一再牽扯與本案無關之「熱到家」
        、「哈到家」、「樂到家」、「HOT TO HOME 」等商標
        ，或指參加人之文宣有抄襲其所販售之暢銷商品等，均
        與本案系爭商標與據以異議商標是否構成近似無關，應
        無深入探究之必要。
      6.職是，本案之唯一爭點乃系爭商標與據爭商標是否構成
        近似而足使消費者對二商標商品之來源產生混淆，是如
        此一基本要件不足成立，自難謂系爭商標之註冊有違反
        商標法第23條第1 項第12、13、14款規定之情事。而參
        加人於異議階段已舉證說明「DFC 」與「KFC 」二商標
        無致消費者混淆，是以「DFC 」與「KFC 」商標非屬構
        成近似彰彰至明，當無違反前述商標法之可言，依法應
        准其繼續註冊，被告及訴願機關之處分殊無違誤，應予
        維持。
    理  由
一、按商標「相同或近似於他人著名之商標或標章，有致相關公
    眾混淆誤認之虞，或有減損著名商標或標章之識別性或信譽
    之虞者」、「相同或近似於他人同一或類似商品或服務之註
    冊商標或申請在先之商標，有致相關消費者混淆誤認之虞者
    」及「相同或近似於他人先使用於同一或類似商品或服務之
    商標，而申請人因與該他人間具有契約、地緣、業務往來或
    其他關係，知悉他人商標存在者」，不得註冊，為92年11月
    28日修正公布施行之商標法第23條第1 項第12、13及第14款
    所明定。惟前揭條款規定之適用，均以兩造商標圖樣相同或
    構成近似之要件。又所謂「有致相關消費者混淆誤認之虞」
    者，係指兩商標因相同或構成近似，致使相關消費者誤認為
    同一商標，或雖不致誤認二商標為同一商標，但極有可能誤
    認二商標之商品／服務為同一來源之系列商品／服務，或誤
    認二商標之使用人間存在關係企業、授權關係、加盟關係或
    其他類似關係而言。
二、本件參加人於91年10月18日以「DFC 及圖」商標（圖樣如附
    圖1 所示），作為註冊第189273號商標之聯合商標，指定使
    用於當時商標法施行細則第49條所定商品及服務分類表第29
    類之肉串、香腸、烤雞、烤鴨、雞腿、雞腳、炸雞塊、炸肉
    、牛肉、熱狗肉、炸雞排、炸雞肉、雞肉、肉類及其製品、
    花枝丸、魚片、魚漿製品、肉類速食調理包等商品，向被告
    申請註冊，經被告審查，准列為審定第0000000 號聯合商標
    。嗣原告檢具註冊第63408 號、第593949號及第0000000 號
    、第0000000 號、第179695號等商標（圖樣如附圖2 所示）
    ，對之提起異議，案經被告審查，認系爭商標與與據以異議
    等商標，非屬構成近似之商標，應無首揭法條規定之適用，
    乃為異議不成立之處分。原告不服，依序提起訴願及行政訴
    訟；兩造及參加人之主張，各如事實欄所載，其爭點厥為系
    爭商標與據以異議商標是否近似，而有商標法第23條第1 項
    第12、13、14款規定之適用？
三、經查，系爭商標係由外文「DFC 」及卡通化廚師小雞圖共置
    於一圓內所構成，與原告據以異議諸商標相較，前者外文「
    DFC 」與後者「KFC 」，固均有外文字母「FC」，惟「拼音
    性之外文，其起首字母在外觀與讀音上，對於整體字詞給予
    消費者之印象有極重要之影響，判斷近似時應賦予比重較重
    之考量」（參被告所頒行之「混淆誤認之虞」審查基準5.2.
    6.5 ），而本件二者起首引人注意之字母「D 」與「K 」不
    同，在外觀及讀音上亦迥然不同，且系爭商標外文「DFC 」
    復搭配可愛廚師小雞造型圖，其整體予人寓目印象有別，以
    具有普通知識經驗之消費者，於購買時施以普通之注意，無
    使人產生混淆誤認之虞，應非屬構成近似之商標。況FC為外
    文FRIED CHICKEN（炸雞）之縮寫，為一般人可能思及之文
    字組合，國內外廠商以「○FC」作為商標圖樣外文，請准註
    冊於餐廳等服務、炸雞等商品或他類商品者，不乏其例，此
    有參加人檢送之商標公告圖樣及被告商標註冊簿資料影本附
    卷可稽。是二造商標圖樣足資區辨，消費者尚不致於以經仔
    細比對內含「FC」，即有誤認二服務或商品來自同一來源或
    有所關聯，自無致相關消費者混淆誤認之虞，系爭商標應無
    前揭法條規定之適用。至原告主張參加人公司文宣上抄襲其
    所販售之暢銷招牌商品之名稱（如全家餐等），此外其另仿
    襲美商庇薩屋國際公司之著名「HOT 到家」等商標等節，經
    核參加人公司文宣上販售之商品名稱及其另案所申請之商標
    是否有仿襲訴外人商標等情，與本案認定二造商標不構成近
    似分屬二事，尚不影響本院之認定。又商標法第90條規定，
    本法修正施行前，已提出異議，尚未異議審定之案件，以本
    法修正施行前及本法修正施行後之規定均為違法事由為限，
    始撤銷其註冊；其程序依修正後之規定辦理。本案係92年11
    月28日商標法修正施行前，已提出異議尚未異議審定之案件
    ，本件原告主張系爭商標之註冊有違現行商標法第23 條 第
    1 項第12、13、14款規定，是其既無違反現行商標法第23條
    第1 項第12、13、14款之規定，則其是否尚有違修正前商標
    法之規定，即毋庸審究，併予敘明。
四、從而，被告所為本件「異議不成立」之處分，揆諸首揭法條
    規定說明，洵無違誤，訴願決定予以維持，亦無不合。原告
    訴請撤銷訴願決定及原處分，並命被告作成撤銷系爭商標註
    冊之處分，均無理由，應予駁回。
據上論結，本件原告之訴為無理由，依行政訴訟法第98條第3 項
前段，判決如主文。
中    華    民    國    95    年    12    月   19     日
                        第七庭審判長法  官  李得灶
                                    法  官  黃秋鴻
                                    法  官  林玫君
上為正本係照原本作成。
如不服本判決，應於送達後20日內，向本院提出上訴狀並表明上
訴理由，如於本判決宣示後送達前提起上訴者，應於判決送達後
20日內補提上訴理由書（須按他造人數附繕本）。
中    華    民    國    95    年    12    月   19     日
                                    書記官  蔡逸萱


司法院資訊處製作；財團法人民間司法改革基金會備份。
